【裁判字號】    98,訴,196
【裁判日期】    990413
【裁判案由】    返還不當得利
【裁判全文】
臺灣高雄地方法院民事判決               98年度訴字第196號
原      告  甲○○
            己○○
            丑○○
            庚○○
            戊○○
            子○○
上六人共同
訴訟代理人  壬○○律師
            侯勝昌律師
            朱淑娟律師
被      告  旭暉交通有限公司
兼法定代理人辛○○
被      告  乙○○
上三人共同
訴訟代理人  楊士弘律師
複  代理人  黃金龍律師
當事人間請求返還不當得利事件，本院民國99年3 月30日言詞辯
論終結，判決如下：
    主  文
被告旭輝公司應給付原告各如附表所示「得請求返還金額」及均
自民國97年12月11日起至清償日止，按週年利率百分之五計算之
利息。
原告其餘之訴駁回。
訴訟費用由被告旭輝公司負擔百分之十，餘由原告各按如附表所
示「負擔訴訟費用比例」負擔。
本判決第1 項原告得假執行；但被告旭輝公司如分別按如附表所
示「反供擔保金額」為各原告預供擔保後，得免為假執行。
原告其餘假執行之聲請駁回。
    事實及理由
一、原告主張：
  (一)坐落高雄縣鳳山市○○段牛寮小段第1020、1020-2、1002-3
    、1020-5、1020-6、1021、1021-1、1021-2、1021-3、1021
    -4、1022、1022-1、1022-2、1022-3、1022-4、1023、1023
    -1、1023-2號計18筆土地（下合稱系爭土地），面積共14,7
    21平方公尺即約4,453 坪，為原告6 人與訴外人林春香、丙○○、丁○○、豐新鮮實業股份有限公司（下稱豐新鮮公司
    ）、朱秀月、丁心惠、陳祈實、劉淑卿、翁黃煥、黃阿秉、
    癸○○等合計17人共有，詎遭被告乙○○擅自出租予被告旭
    暉交通有限公司（下稱旭輝公司）使用，租用面積為1,500
    坪，約定自民國95年10月1 日起至98年9 月30日止，每月租
    金新臺幣（下同）105,000 元，出租人被告乙○○因而獲有
    不當占用1500坪之利益（占用期間同下述26.33 個月）；而
    被告旭輝公司與其法定代理人即被告陳文卿竟更因此共同占
    有系爭土地其中之2,500 坪，期間自95年10月1 日起至被告
    旭輝公司遷離即97年12月10日止共26.33 個月。
  (二)被告等既無權占有系爭土地，自應按原告6 人就系爭土地如
    附表所示之「應有部分比例」（各筆之比例均同）計算，返
    還相當於租金之占用利益，爰依不當得利及不真正連帶法律
    關係聲明：
  1.被告旭暉公司、辛○○共同占用系爭土地中之2,500 坪，以
    1,500 坪每月105,000 元為準，計算每月相當租金為175,00
    0 元（2500坪÷1500坪×1050 00 元），26.33 個月共受有
    4,607,750 元（175000元×26.33 ）相當於租金之利益，則
    被告旭輝公司或辛○○應給付原告甲○○103,473 元（0000
    000 元÷44531 ×1000）、己○○517,364 元（0000000 元
    ÷44531 ×5000）丑○○310,419 元（0000000 元÷44531
    ×3000）、庚○○206,94 6元（0000000 元÷44531 ×2000
    ）、戊○○206,946 元（0000000 元÷44531 ×2000）、子
    ○○124,167 元（000000 0元÷44531 ×1200），及均自民
    國97年12月11日起至清償日止，按年息5%計算之利息。
  2.被告乙○○為系爭土地之出租人，間接占用系爭土地中之15
    00坪（為2500坪之6/10），應給付原告甲○○62,084元（10
    3473元×0.6 ，四捨五入）、己○○310,418 元（517364元
    ×0.6 ）、丑○○186,251 元（310419元×0.6 ）、庚○○
    124,168 元（206946元×0.6 ）、戊○○124,168 元（2069
    46元×0.6 ）、子○○74,500（124167元×0.6 ），及均自
    民國97年12月11日起至清償日止，按年息5%計算之利息。
  3.前二項之被告如其中一人己履行給付，其他被告在給付範圍
    內免給付義務。
  4.第1、2項請求，願供擔保請准宣告假執行。
二、被告抗辯如下，並均求駁回原告之訴；如受不利判決，願供
    擔保請准免予假執行：
  (一)被告旭輝公司及辛○○：實際僅由被告旭輝公司占用系爭土
    地中之1023-2號土地，面積為763 平方公尺，已前經原告甲○○訴請拆屋返地判決確定；而被告辛○○係為旭輝公司執
    行公司職務之法定代理人，並非占用人，自無占用利益可言
    。
  (二)被告乙○○：係受共有人即林春香、丙○○、丁○○、豐新
    鮮公司、朱秀月、丁心惠、陳祈實、劉淑卿等8 人（下稱該
    8 共有人）之委託代理出租系爭土地，因不諳法律，故未以
    該8 共有人之代理人名義與旭輝公司訂定租約，實質上並非
    出租人，而係代理人而已；且出租系爭土地，且前1 年半之
    時間不收租金，直到旭輝公司搬離系爭土地即97年12月10日
    止亦從未收到任何租金，根本無受占用利益可言。況所出租
    系爭土地中之1500坪部分，並未超過該8 共有人之應有部份
    加總比例55.08%（總坪數4453坪）之共有物分管約定範圍，
    亦非無權出租。
三、不爭執部分：
  (一)18筆系爭土地由含原告計17人共有，加總面積為14,721平方
    公尺即約4,453 坪，各筆土地之原告「應有部分比例」均相
    同如附表所示（卷10-98 頁登記謄本）。
  (二)被告乙○○受系爭土地之該8 共有人（其中之一共有人朱秀
    月為乙○○之配偶，卷292 頁戶籍資料）委託出租予被告旭
    輝公司，雙方訂有土地租賃契約（卷130 頁，下稱系爭租約
    ），租期自95年10月1 日起至98年9 月30日止，租用面積為
    1,500 坪，每月租金105,000 元。
  (三)系爭土地共有人之一原告甲○○，前於95年11月29日具狀以
    被告旭輝公司、辛○○等無權占用系爭土地中之1023-2號土
    地為由，訴請拆屋還地，嗣撤回對辛○○起訴部分，經本院
    96年度訴字第21號96年9 月28日判決（下稱前案判決）被告
    旭輝公司應將該1023-2號土地中面積763 平方公尺上之未保
    存登記建物拆除，將建物占用部分土地返還予原告及其他全
    體共有人，於97年1 月9 日確定（未上訴），當時原告甲○○所委任之代理律師與本件同（已調前案卷核閱均無訛）。
  (四)前案判決被告旭輝公司無權占用系爭土地中之1023-2號土地
    面積763 平方公尺之期間，從95年10月1 日起至前案判決確
    定後之97年12月10日止，合計26.33 個月。以系爭租約之出
    租面積1500坪等於4958.67 平方公尺，每月租金105,000 元
    為基準，換算確定判決所認定被告旭輝公司占用面積763 平
    方公尺（230.8 坪）之每月相當租金為16,157元（四捨五入
    ）。
四、本件爭點：
  (一)系爭土地有何被告占用？占用面積多少？是否為無權占用？
  (二)各被告應返利益之法律關係如何？
  (三)原告得請求之不當得利金額各為多少？
五、本院判斷：
  (一)系爭土地由被告旭輝公司及乙○○無權占用其中1023-2號土
    地，占用面積為763平方公尺即230.8 坪，理由如下：
  1.原告主張系爭土地面積共約4,453 坪，由含原告等計17人共
    有，竟遭被告乙○○擅自出租其中1,500 坪予被告旭輝公司
    使用，因而旭輝公司與其法定代理人辛○○竟無權共同占用
    其中2,500 坪。惟本院98年3 月20日會同地政人員至系爭土
    地現場履勘時，被告旭輝公司之法定代理人即被告辛○○已
    自承，被告旭輝公司係因與被告乙○○間之系爭租約，而自
    95年10月1 日起至前案判決確定後之97年12月10日搬遷止之
    26.33 個月期間，共占用面積為763 平方公尺，已不爭如前
    ，故於履勘當時已無占用事實。為此，原告因而欲執下述2.
    及3.項所述之光碟片1 張及高雄縣政府地方稅務局之行政處
    分函文內容為憑，要本院指示作為測量被告占用面積之依據
    ，為地政人員認事實上無從辦理，更與應測量者係占用現況
    之規定不符，於法無據，故原告因而請地政人員測量當時另
    2 位共有人癸○○、黃阿秉之現況占用部分（卷221 頁勘驗
    筆錄），結果2 位共有人當時合計占用系爭土地1,305 平方
    公尺即約395 坪，此有鳳山地政事務所函附之複丈成果圖及
    於各筆土地之占用面積計算表（卷223- 225頁）可查，欲執
    以作為系爭土地之其餘部分13,416平方公尺（系爭土地加總
    面積00000-0000）即約4,058 坪，均為被告共同占用之證明
    依據。然本件僅主張其中面積2,500 坪部分遭被告旭輝公司
    與其法定代理人即被告辛○○共同占用即可；至被告乙○○
    因系爭租約出租系爭土地中之1,500 坪予被告旭輝公司直接
    占用，其依法亦屬1,500 坪面積之間接占用人等情，均為被
    告所否認，則依民事訴訟法第277 條規定，此利己之主張事
    實即應由原告負舉證責任。
  2.原告固舉所拍攝系爭土地之現場照片（卷100-101 、204-21
    1 頁）為證，因僅足顯示外觀漆有被告旭輝公司之貨櫃屋在
    系爭土地上，尚難因此遽認旭輝公司之法定代理人即被告辛○○本人，對系爭土地亦屬有事實管理力之占用人；縱原告
    另執所拍光碟片一張（卷185 頁），要證明辛○○有在系爭
    土地現場指揮貨運車之動態情形確屬實，然辛○○身為旭輝
    公司之代表人，就旭輝公司一切事務對外代表旭輝公司，民
    法第27第2 項、公司法第108 條第1 項均定有明文，故單憑
    該光碟片所可證明辛○○在系爭土地現場之指揮情形，此外
    無他，便要證明其時並非為被告旭輝公司執行職務，而係有
    為自己與旭輝公司共同行使占用系爭土地之意思表示行為，
    顯尚未足，要難採信。是原告聲請本院勘驗該光碟片，即無
    濟於原告主張被告辛○○有占用事實之證明力，認應無必要
    ，併此敘明。
  3.原告又舉高雄縣政府稅捐稽徵處（已改為地方稅務局，下稱
    該局）於95年12月25日函覆原告之一丑○○所申請18筆系爭
    土地應課田賦（免徵地價稅）一事之行政處分函文（卷176
    頁正反面），認於說明第四項中已記載經辦人員實地勘查系
    爭土地結果，所顯示各筆土地遭佔用面積多少等情，而憑以
    主張被告共同占用系爭土地面積合計達8629.5平方公尺即約
    2610.42 坪（卷373 頁原告準備四狀、387 頁原告陳述筆錄
    ），顯已超過本件其請求被告返還無權占用2,500 坪之相當
    租金之占用利益。然上揭函文所載之勘查結果，旨在於敘述
    當時18筆系爭土地除其中6 筆土地未作使用，准自95年起按
    土地稅法第19條規定免徵地價稅外，其餘各筆土地之地上物
    為鐵皮屋工廠、貨櫃屋、堆置石塊及停放車輛等，並未作農
    業使用，故仍應課地價稅等情事，並未記載當時係遭何被告
    作為非農業使用，或各占用多少面積，根本對何被告占用何
    筆系爭土地及究竟占用多少面積一事之舉證，毫無助益，不
    足為證；即使本院依原告之請函該局提供當時勘查情形之資
    料，從該局99年1 月27日函檢附之相片及紀錄表等資料（卷
    332-337 頁），以及亦應原告聲請向高雄縣政府地政局函調
    獲檢附有關系爭土地辦理區段徵收未果之相關資料（卷338-
    358 頁）等以觀，亦然，均仍難為原告有利之認定。
  4.由上得知，被告旭輝公司為系爭土地之直接占用人無疑，至
    原告主張旭輝公司之法定代理人即被告辛○○亦為共同占用
    人，則尚嫌速斷，不足採信；另被告乙○○為出租系爭土地
    1,500 坪之出租人，此觀系爭租約（卷13 0頁）之出租人欄
    明載為被告乙○○自明，已不爭如前，依民法第941 、940
    條規定，係屬對系爭土地有事實上管領力之間接占有人，當
    亦為系爭土地之占用人，堪以認定。雖乙○○辯稱係受該8
    共有人委任代為出租，實係代理人，而非出租人。然實際處
    理出租事務者為乙○○，且事實上承租人旭輝公司於本院審
    理中亦從未表示承租當時知乙○○是以該8 共有人之代理身
    分出面簽訂系爭租約，則縱該8 共有人中之丙○○、丁○○
    （稱呼乙○○為二姐夫）到庭證稱（卷281-284 頁筆錄），
    確委託乙○○出面管理出租系爭土地，一則因非承租人旭輝
    公司所知，再者乙○○縱以自己名義與旭輝公司訂立本件系
    爭租約，依法亦不因其非屬有權處分之所有權人而不生效力
    ，且與其依法於受委任應理管理土地事務之本旨亦無違，故
    如今乙○○否認其為系爭租約之出租人，自不足採。
  5.有關無權占用面積若干，因本件所涉者為不當「占用利益」
    之返還，自應以有事實占用情形為憑，然如前所述，因本院
    至系爭土地現場履勘時，已無被告占用情形，故無從測量得
    悉被告占用何筆土地及其占用面積為若干。惟參照系爭土地
    共有人之一原告甲○○前已委任同本件訴代律師，具狀請求
    被告旭輝公司將「無權占用系爭土地中之1023-2號土地面積
    763 平方公尺部分」上之未保存登記建物拆除，返還占用土
    地之前案判決已確定，一如前述，依民事訴訟法第401 條第
    1 項規定所生兩造即含原告等共17位共有人與被告旭輝公司
    間有關旭輝公司無權占用共有之系爭土地中之何筆土地及占
    用面積若干之既判力，已不容兩造再為相異之主張。則今原
    告委任同前案判決之訴代律師在無相異事實發生之情況下，
    於本件主張被告旭輝公司「與辛○○共同」無權占用系爭土
    地中之2,500 坪即8,264.4 平方公尺，則就超過763 平方公
    尺（230.8 坪）及主張辛○○共同占用等部分，除如上所述
    根本未能證明外，於既判力之規定亦有未合；縱辛○○在前
    案判決確定之後，於系爭土地區段徵收期間（如上3.所述）
    向徵收主管機關為相異於前案判決之陳述，改稱其是前案判
    決主文所謂應拆除之地上未保存登記建物之所有人（前案判
    決認定所有人為被告旭輝公司），使徵收主管機關於製作「
    區段徵收計畫建築改良物補償費清冊」（卷353 頁）時，將
    辛○○列為該清冊之建物補償對象，故原告乃舉此清冊為認
    定辛○○亦為系爭土地共同占用人之有利證據，因與前案判
    決確定之事實相異，仍難為本院所採。至被告乙○○另所謂
    委託其出租之該8 人共有人，因與他共有人就系爭土地已有
    分管契約存在，是就系爭租約所出租之1,500 坪部分，乃屬
    其有權出租之分管部分，而非無權占用等語之辯解，因既未
    提出分管之書面約定，且所舉94年10月18日之土地合夥協議
    書（卷161 頁）乃合夥購系爭土地之契約，合夥契約當事人
    又非系爭土地全體共有人，與所謂全體共有人間就系爭土地
    之分管契約性質毫無相涉，本不生共有物分管契約之效力，
    是其所辯，難以採信。而由於被告旭輝公司無權占用系爭土
    地中之1023-2號土地、面積763 平方公尺（230.8 坪）部分
    之前案判決確定部分，係因系爭租約而向被告乙○○承租而
    來，無人爭執，則出租人之乙○○因此間接占用何土地、面
    積若干，自與上述前案判決確定旭輝公司之占用何土地及占
    用面積數目均完全相同。是故，原告主張乙○○實際無權占
    用面積應為系爭租約之出租面積1,500 坪，用以計算請求返
    還相當租金之占用利益，除難以證明是占用系爭土地中之何
    筆土地，已論前述如前外，亦與前案判決所認占用面積為76
    3 平方公尺（230.8 坪）之確定占用事實相岐，自不足採信
    。
  (二)被告旭輝公司及乙○○雖均為無權占用人，但因乙○○從未
    收受出租之收益，且對承租人旭輝公司收益請求權亦已不存
    在，故本件只有旭輝公司負返還占用利益予原告之義務，無
    乙○○與旭輝公司於返還占用利益時之不真正連帶法律關係
    問題，理由如下：
  1.依不當得利之法則請求返還不當得利，以無法律上之原因而
    受利益，致他人受有損害為其要件，故其得請求返還之範圍
    ，應以對方所受之利益為度（最高法院61年台上字第1695號
    判例意旨參照），因此事實上未獲占用利益者，自無不當得
    利返還問題，乃解釋上之當然。
  2.本件系爭租約租賃期間自95年10月1 日起至98年9 月30日屆
    滿，因於第拾伍條已約定：「乙方（承租人旭輝公司）在租
    賃物內所施設之全部硬体設施，乙方所支出之設施費用抵付
    自民國95年10月1 日起至97年4 月30日止之租金，自民國97
    年5 月1 起乙方即按月支付每月之租金。三年租賃屆滿，乙
    方在租賃物上所施設之全部硬体設施全部歸甲方（出租人乙○○）所有，乙方不得要求任何補償…。」可知因承租人旭
    輝公司在承租之系爭土地上所設之地上物，將來均歸出租人
    所有，所以雙方約定於95年10月1 日起至97年4 月30日止長
    達1 年7 個月期間，出租人乙○○無收取每月105,000 元租
    金之權利。又因原告甲○○隨於95年11月29日具狀，以因系
    爭租約而占用之旭輝公司為無權占用為由，訴請旭輝公司拆
    屋返還占用土地於全體共有人，已經前案判決於97年1 月9
    日確定，因此旭輝公司乃於97年12月10日遷離，已不爭執如
    前；而旭輝公司在97年4 月30日以前，依約本不負給付租金
    予出租人即被告乙○○之義務，又自97年4 月30日以後，亦
    因前案判決確定之故，乃於97年12月10日遷離交還系爭土地
    全體共有人，在遷離前亦未支付任何租金予乙○○，自此系
    爭租約因而不存在等情，租賃雙方即旭輝公司與乙○○所陳
    均互為一致，原告亦不爭執，足徵出租人乙○○不但未曾因
    系爭租約而從旭輝公司獲有任何間接占有之利益，且在法律
    上對旭輝公司亦已無租金請求權，依上說明，自不生返還占
    用利益予原告之問題自明。是故本件應返還占用利益者，為
    事實上從95年10月1 日起至97年12月10日止共26.33 個月之
    期間占用系爭土地中1203-2號土地、面積為763 平方公尺之
    被告旭輝公司，無待贅論。
  (三)原告主張按如附表所示各應有部分比例請求被告旭輝公司返
    還不當得利部分，茲論述如下：
  1.依不當得利之法則請求返還不當得利，以無法律上之原因而
    受利益，致他人受有損害為其要件，故其得請求返還之範圍
    ，應以對方所受之利益為度，非以請求人所受損害若干為準
    。而無權占有他人土地，可能獲得相當於租金之利益為社會
    通常之觀念，是請求人請求無權占有人返還占有土地所得之
    利益，參照本院61年台上字第1695號判例意旨，原則上應以
    相當於該土地之租金額為限（最高法院94年度台上字第1094
    號判決要旨參照）。準此，本件被告旭輝公司無權占用763
    平方公尺（230.8 坪）面積之每月相當租金為16,157元，占
    用期間為26.33 個月，已不爭如前，是原告所得請求返還相
    當於租金之不當得利，自應按如附表所示各原告應有部分比
    例計算之。
  2.計算結果，各原告得請求者為如附表所示之「請求返還金額
    」，算式如下：原告甲○○9,553 元（16157 元×1000÷44
    531 ×26.33 ，四捨五入，以下均同）、己○○47,767元（
    16157 元×5000÷44531 ×26.33 ）、丑○○28,660元（16
    157 元×3000÷44531 ×26.33 ）、庚○○19,106元（1615
    7 元×2000÷44531 ×26.33 ）、戊○○19,106元（16157
    元×2000÷44531 ×26.33 ）、子○○11,464元（16157 元
    ×1200÷44531 ×26.33 ）。
六、綜上所述，原告主張被告旭輝公司無權占用系爭土地中之10
    23-2號土地，期間從95年10月1 日起至97年12月10日止計26
    .33 個月，從而依不當得利法則請求被告旭輝公司返還相當
    於租金之不當得利金額，各如附表所示之「請求返還金額」
    ，及以起訴狀繕本送達（卷113 頁送達回證）即97年7 月7
    日作為對被告旭輝公司請求返還不當得利之意思表示，故另
    請求從旭輝公司無權占用屆滿日即97年12月10日翌日起即97
    年12月11日起至清償日止，按法定週年利率5%計算之利息部
    分，均有理由，應予准許；逾此部分之請求，即屬無據，應
    予駁回。
七、兩造陳明願供擔保，聲請宣告假執行，或免為假執行，因命
    被告給付之金額未逾新臺幣50萬元，依民事訴訟法第389 條
    第1 項第5 款規定，就原告勝訴部分，爰依職權宣告假執行
    ，另命被告應提供如附表所示「反供擔保金額」供擔保後，
    宣告免為假執行；至於原告敗訴部分，其假執行之聲請失所
    附麗，不予准許，應予駁回。至訴訟費用負擔部分，依原告
    請求勝訴部分總計為135,656 元，占本件原告全部請求金額
    共1,469,315 元之比例為0,09，故以約10/100為被告應負擔
    訴訟費用之比例，其餘90/100部分，再按各原告起訴請求被
    告給付之金額占全部原告請求總金額之比例，乘以90/100（
    即0.9 ），得出各原告應負擔之訴訟費用比例（如原告甲○○之計算式為：103473/0000000×0.9= 0.079，約8/100 ）
    ，如主文第三項所示。
八、結論：本件原告之訴，為一部有理由，一部無理由，並依民
    事訴訟法第79條、第85條第1 項但書、第389 條第1 項第5
    款、第392 條第2 項，判決如主文。
中    華    民    國    99    年    4     月    13    日
                  民事第三庭  法  官  藍家慶
正本係照原本作成。
如對本判決上訴，須於判決送達後20日內向本院提出上訴狀。
中    華    民    國    99    年    4     月    13    日
                              書記官  呂姿儀
附表：單位新台幣
┌──┬──────┬───────┬───────┬──────┬────────┐
│編號│共有人之原告│應有部分比例  │得請求返還金額│反供擔保金額│負擔訴訟費用比例│
├──┼──────┼───────┼───────┼──────┼────────┤
│ １ │   甲○○   │ 1000/44531   │    9,553元   │   9,553元  │     8/100      │
├──┼──────┼───────┼───────┼──────┼────────┤
│ ２ │   己○○   │ 5000/44531   │   47,767元   │  47,767元  │    30/100      │
├──┼──────┼───────┼───────┼──────┼────────┤
│ ３ │   丑○○   │ 3000/44531   │   28,660元   │  28,660元  │    19/100      │
├──┼──────┼───────┼───────┼──────┼────────┤
│ ４ │   庚○○   │ 2000/44531   │   19,106元   │  19,106元  │    13/100      │
├──┼──────┼───────┼───────┼──────┼────────┤
│ ５ │   戊○○   │ 2000/44531   │   19,106元   │  19,106元  │    13/100      │
├──┼──────┼───────┼───────┼──────┼────────┤
│ ６ │   子○○   │ 1200/44531   │   11,464元   │  11,464元  │     7/100      │
└──┴──────┴───────┴───────┴──────┴────────┘

司法院資訊處製作；財團法人民間司法改革基金會備份。
